臺中高等行政法院裁定
                                       99年度訴字第332號
原      告　張連
參  加  人　田阿足
輔  佐  人　謝孟
被      告　臺中市中山地政事務所
代　表　人　陳鴻祥
訴訟代理人　傅彥鈞
          　張世欣
上列當事人間土地複丈事件，原告不服臺中市政府中華民國99年
7月15日府法訴字第0990195405號訴願決定，提起行政訴訟，本
院裁定如下：
    主　文
原告之訴駁回。
訴訟費用由原告負擔。
參加訴訟費用由參加人負擔。
    理　由
一、人民因中央或地方機關之違法行政處分，認為損害其權利或
    法律上之利益，經依訴願法提起訴願而不服其決定者，得向
    高等行政法院提起撤銷訴訟，行政訴訟法第4條第1項定有明
    文。而此所謂行政處分，依訴願法第3條第1項及行政程序法
    第92條第1項規定係指中央或地方機關就公法上具體事件所
    為之決定或其他公權力措施而對外直接發生法律效果之單方
    行政行為而言。
二、本件原告起訴意旨略以：
    (一)臺灣臺中地方法院98年訴字第1244號和解筆錄僅係就當事
      人間共有土地之分割達成和解，惟對被告所為之測量複丈
      結果自始異議。原告與參加人在法院審理中，在尚未達成
      和解前，被告受臺灣臺中地方法院囑託辦理分割共有土地
      測量，且承審法官應原告請求囑被告當日備妥「經緯儀」
      測量儀器；但被告並未依法院囑託攜帶「經緯儀」測量儀
      器到場，也未向法院陳明未帶之原因，當天也沒帶坐標數
      據圖，連基本坐標點在哪裡都沒找，蓄意以平板儀（俗稱
      白板）濛混法官及當事人，原告發現向承審法官反映並建
      議改採「圖面分割」辦理，為法官認可，故98年7月30日
      當天被告並未以任何測量儀器實施土地複丈之測量，也許
      原告當日揭發此事得罪被告測量員，藉此故意使兩造共有
      面積各減少3平方公尺作為報復，若以拍賣單價每坪50 萬
      元計，共損失約100萬元。被告未經現場實地土地複丈之
      測量，所製作之「土地複丈成果圖」並未於標示欄115-46
      地號、符號A面積61平方公尺備註「該土地面積超出地籍
      測量實施規則第243條規定，應依規定更正為58平方公尺
      」；符號B面積15平方公尺之處分，已明顯違法處分。查
      原115-46 地號土地面積未分割前為76平方公尺，經圖面
      分割後A部分理應為61平方公尺、B部分為15平方公尺才符
      合地籍測量實施規則第243條一宗土地分割為數宗土地，
      該分割後數宗土地面積之總和，須與原土地面積相符之規
      定；現A部分為58 平方公尺，無端少掉3平方公尺，B部分
      為15平方公尺，此結果令人匪夷所思與突兀，縱有誤差有
      不至於偏一邊吧。另一宗391-97地號，土地既未作「圖面
      分割」也無端應從46平方公尺減少為43平方公尺，顯違反
      常理甚明。
    (二)地籍測量實施規則第3條、第7條第1項、第89條、第90至
      94 條及第219條均對圖解法之測量均有詳細規定，被告未
      依法定測量程序到現場實地放樣測量，恣意作出土地面積
      減少之處分，已明顯損害原告與參加人之財產，被告亦違
      背憲法第15條「人民之財產應予保障」之規定。
    (三)按地籍測量實施規則所為之分割土地複丈，均須實地量測
      ，且地籍測量實施規則第243條第1款明定「一宗土地分割
      為數宗土地，該分割後數宗土地面積之總和，須與原土地
      面積相符。」本案被告既未依法實地量測，於所製之土地
      複丈成果圖將後子段115-46地號土地面積在未分割前為
      76平方公尺，經圖面分割後A部分為58平方公尺、B部分為
      15平方公尺，A部分無端少3平方公尺，顯違反上開地籍測
      量實施規則第243條之規定。另一宗391-97地號，土地既
      未作圖面分割也無端應從46平方公尺減少為43平方公尺，
      其依據何法律。
    (四)訴願決定不察被告對於土地複丈結果通知書備註欄記載之
      處分是否有違地籍測量實施規則土地複丈篇之程序瑕疵加
      以探究，又對被告除在土地複丈結果通知書備註欄備註面
      積應更正外，另知會被告登記課於土地登記謄本土地標示
      部其他登記事項欄第二項附註「依地籍測量實施規則第
      232條規定面積應更正為0.0043公頃以符合臺中地方法院
      98年訴字第1244 號和解筆錄」之處分不察，亦有違誤。
    (五)本件分割共有土地之複丈成果圖上標示之面積，被告實際
      並未經現場測量，原告對被告因土地複丈案所為面積減少
      之處分，因損及原告及參加人權益，在98年9月16日即函
      請臺灣臺中地方法院請被告說明與調查，但被告遲至98年
      11月16日函復臺灣臺中地方法院，承辦法院書記官通知王
      明立律師閱卷，於同年11月底原告才被告知，原告多次請
      求被告測量課予以撤銷違法處分未果，致生損害原告權利
      利益，為此才提起本訴。而臺灣臺中地方法院民事98年訴
      字第1244號共有物分割之和解是就當事人間之共有土地位
      置之分配爭訟，並非對被告就人民財產恣意面積減少之違
      法處分和解。被告空言以系爭兩宗土地，以面積超出地籍
      測量實施規則第243條規定誤差為由，而恣意減少人民之
      財產，查被告並未實地測量，對後子段115-46地號僅在
      既有地籍圖面上做分割，被判定超出誤差值，應減少3平
      方公尺，且誤差值完全偏離在符號A，被告所為處分顯違
      反常理甚明。而另一宗後子段391 -97地號既未實地現
      場測量，也未作任何之地籍圖面分割，也無端被違法處分
      判定超出誤差值，應減少3平方公尺，令人匪夷所思與突
      兀，被告所為處分顯違背地籍測量實地規則第243條第1款
      明定「一宗土地分割為數宗土地，該分割後數宗土地面積
      之總和，須與原土地面積相符」。對萬步言之，被告縱實
      地測量而有誤差值時，按內政部土地分割面積計算公式表
      （內政部71年8月12日臺內地字第93125號令發布之土地複
      丈辦法第34條規定公式訂定），第2點更明確指出計算公
      式，本件後子段115-46地號土地原面積61平方公尺，以
      1/600之比例尺，若經實地測量分割，縱有誤差時，按內
      政部71年8月12日臺內地字第93125號令發布之土地複丈辦
      法第34條規定公式計算其誤差，最大值不可逾1.65平方公
      尺，即計算如下：（0.1+0.04 4√61）√61=（0.1+0.04
      ×2.79468 ）7.81024=1.65平方公尺=1平方公尺，充其量
      誤差為1平方公尺，被告所為處分無法律原因恣意減少3平
      方公尺，損害人民權益，顯違法處分甚明。另一宗後子
      段391-97地號，既無實地測量也未作任何之地籍圖面分割
      ，也無端被處分判定超出誤差值，應減少3平方公尺，被
      告還執著於因面積超出地籍測量實施規則或反將責任推給
      法院，倒果為因，被告仍執意其違反處分顯不可取。
    (六)本件後子段115-46地號及391-97地號，原始登記面積係
      早期臺中市圖解地籍圖依法修測後，再依據修測後地籍圖
      重新求算各筆宗地面積後辦理登記，因此當時既已利用求
      積儀精算面積完竣，並無錯誤，嗣系爭土地並無發生地震
      、地形變動或地層下陷等情事，導致界標界址位移情事，
      茲生面積產生增減等原因，被告既未實地現場測量，即空
      言指摘系爭面積超出地籍測量實施規則第243條規定面積
      應更正土地面積，並將責任推給臺灣臺中地方法院及和解
      筆錄，有欠公道，顯已損及原告及參加人財產。被告既未
      實地測量，所為處分顯有違法之處，為求真相請求鈞院函
      請內政部國土測繪中心到現場實地測量，以維權益等語。
      而請求為判決訴願決定及原處分【即土地複丈成果圖、土
      地複丈結果通知書、系爭土地登記簿謄○○○區○○○段
      115-46、391-97地號土地2筆，含原告與參加人的土地）
      附註的更正登記部分】均撤銷。
三、按「共有土地，經法院判決確定或和解、調解成立分割，共
    有人申請複丈分割時，發現地籍圖與土地登記簿所載面積不
    符時，應先辦理分割登記完畢後，再依法辦理更正。」為辦
    理土地複丈與建物測量補充規定第2點所明定，而「原告所
    有土地，與陳某所有土地因經界發生爭執，經陳某申請被告
    官署所屬之麻豆地政事務所派員測量，此項測量結果，原無
    確定私權關係之效力，原告對之既有爭執，自可訴由普通法
    院審理裁判。而被告官署所屬麻豆地政事務所所為之測量工
    作，尤不能視為被告官署之處分，既無行政處分之存在，原
    告自不得以行政爭訟方式，請求救濟。」行政法院（按現已
    改制為最高行政法院）著有51年判字第226號判例，且法院
    因審理案件而囑託地政事務所為測量時，所應測量之位置及
    需表明之複丈成果圖內容均依法院之指示而為，故地政機關
    係居於鑑定人之身分，所為之複丈成果圖僅供承辦案件之法
    官參考，並不對相關當事人為送達，且複丈成果圖是否可採
    ，亦須由承辦法官本諸調查之證據及斟酌辯論意旨後為認定
    ，故如對地政機關之複丈成果圖有異議，僅得於爭議之訴訟
    程序為主張，或請求再行囑託其他地政機關為測量，非得單
    獨對之提起行政訴訟為爭議（最高行政法院99年度裁字第48
    2號裁定要旨參照），又「地政事務所在土地登記簿標示部
    其他登記事項欄註記：「本土地涉及違法地目變更，土地使
    用管制仍應受原『田』地目之限制」，法律並未規定發生如
    何之法律效果。該註記既未對外直接發生法律效果，自非行
    政處分。」（最高行政法院99年度3月第1次庭長法官聯席會
    議決議參照），查：
    (一)原告與參加人田阿足原共有坐落臺中市○區○○○段115-
      46及391-97地號土地，由參加人向臺灣臺中地方法院訴請
      分割共有系爭土地，經臺灣臺中地方法院以民國（下同）
      98年6月24日中院彥民雅98年度訴字第124 4 字第64329號
      函囑託被告於98年7月30日辦理勘測（被告收件編號98年7
      月8日土丈字第666號），經被告勘測結果發現系爭土地因
      面積超出地籍測量實施規則第243條規定誤差值，遂於土
      地複丈成果圖註記同段115-4 6地號A部分面積超出前開條
      文之誤差規定，應依規定更正為0.0058公頃（原登記面積
      為0.0061公頃）及同段391-97地號C部分面積超出地籍測
      量實施規則243條規定，應依規定更正為0.0043公頃（原
      登記面積為0.0046公頃），並將複丈結果匯報法院。嗣經
      雙方於98年10月15日達成和解，和解內容略為兩造均同意
      系爭土地之分割分法依被告98年7月8日土丈字第666號複
      丈成果圖所示分割，即其和解內容略以：「兩造均同意共
      有坐落於臺中市○區○○○段第11 5-46、第391-97地號
      土地合併分割，其分割方法如下〈詳如附圖（即臺中市中
      山地政事務所98 年7月8日土丈字第666號複丈成果圖）所
      示〉；(一)如附圖所示第115-46地號編號A部分土地（土地
      登記謄本記載面積61 平方公尺，複丈成果圖註記應依規
      定更正為58平方公尺）分歸原告田阿足取得。(二)如附圖所
      示第115-46地號編號B部分土地（土地登記謄本記載面積
      15平方公尺）及如附圖所示第391-97替號即編號C部分土
      地（土地登記謄本面積記載46平方公尺）分歸被告張連
      取得。」此有臺灣臺中地方法院98 年訴字第1244號和解
      筆錄及附圖影本附卷可稽，並經本院調取該案卷核閱屬實
      ，嗣原告與參加人於99年1月6日共同委託訴外人陳奕杰檢
      附臺灣臺中地方法院98年10月15日98年度訴字第1244號分
      割共有物和解筆錄，向被告申請臺中市○區○○○段115-
      46地號土地分割複丈（被告收件編號99年1月6日土丈字第
      34號），被告依土地複丈費及建築改良物測量費標準第2
      條規定，以99年1月6日地山甲字0000000號地政規費徵收
      聯單向參加人收取土地複丈費新臺幣（下同）1,600元，
      經被告審查後依和解筆錄記載核發土地複丈結果通知書
      予原告及參加人，惟因系爭土地於土地登記簿所載面積與
      地籍圖不符，被告於土地複丈結果通知書備註欄記載：「
      本案係依辦理土地複丈與建物測量補充規定第2條辦理複
      丈，待登記完竣後請權利關係人依地籍測量實施規則第
      232條規定辦理面積更正；本市○○○段115-46地號依規
      定應更正為0.0058公頃（原登記面積為0.0061公頃）及本
      市○○○段391-97地號依規定應更正為0.0043公頃（原登
      記面積為0.0046公頃）以符合臺灣臺中地方法院98年訴字
      第1244號和解筆錄。」；原告與參加人復於99年2月9日向
      被告申請土地登記，經被告審認原告聲請登記已逾土地法
      第73條第2項規定之期限，爰以99年4月1日地山甲字第006
      8471號地政規費徵收聯單裁處罰鍰6, 440元，並由原告繳
      納完畢在案。原告因不服土地複丈結果通知書備註之記載
      及上開地政規費徵收聯單之處分，於99年4月22日向臺中
      市政府提起訴願，經臺中市政府以99年7月15日府法訴字
      第099019540 5號訴願決定書決定「關於訴願人不服原處
      分機關99年1月6日地山甲字第0061560號地政規費徵收聯
      單部分，訴願駁回；其餘訴願不受理」，原告不服，提起
      本件行政訴訟等情，為兩造所不爭執。
    (二)本件被告所為之系爭複丈成果圖，既係受臺彎臺中地方法
      院之囑託而為，依上開說明，系爭複丈成果圖即非被告臺
      中市中山地政事務所就公法上具體事件所為之決定或其他
      公權力措施而對外直接發生法律效果之單方行政行為，故
      非屬行政處分，而系爭土地之土地謄本其他登記事項載有
      「依地籍測量實施規則第232條規定面積應更正...公頃以
      符合臺灣臺中地方法院98年訴字第1244號和解筆錄」，土
      地登記上之「註記」，係「在標示部所有權部或他項權利
      部其他登記事項欄內註記資料之登記」（見內政部訂定之
      「登記原因標準用語」），即「註記資料」，土地面積仍
      應以土地登記上面積欄所載之登記內容定之，而非土地登
      記簿標示部其他登記事項欄之註記所得變更，上開註記，
      法律並未規定發生如何之法律效果，性質上應屬事實及法
      律規定之敘述與說明，並非對原告之請求有所准駁，自非
      行政處分，地政事務所縱拒絕土地所有權人註銷系爭註記
      之要求，係拒絕作成事實行為之要求，該拒絕行為亦非行
      政處分，訴願決定以上開上開註非屬行政處分，不予受理
      ，即無不合。原告提起行政訴訟，顯非合法，應予駁回。
      本件既從成程序上予以駁回，依程序不合實體不究之法理
      ，原告及參加人之實體上主張及舉證，即無庸予以審究。
四、依行政訴訟法第107條第1項第10款、第104條、民事訴訟法
    第95條、第78條，裁定如主文。
中　　華　　民　　國　　100　年　　2　　月　　10　    日
                臺中高等行政法院第二庭
                          審判長法  官　王　茂　修
                                法  官　林  秋  華
                                法  官　莊　金　昌
以上正本證明與原本無異。
如不服本裁定，應於裁定送達後10日內以書狀敘明理由，經本院
向最高行政法院提起抗告（須依對造人數附具繕本）。
中　　華　　民　　國　　100　年　　2　　月　　10　    日
　　　　　　　　　　　　　　　  書記官　林  昱  妏